臺灣高等法院刑事判決
                                  108年度原上訴字第129號
上  訴  人  臺灣臺北地方檢察署檢察官
被      告  許子傑  


                      （現於法務部○○○○○○○執行中）指定辯護人  李昊沅律師
上列上訴人因被告違反森林法案件，不服臺灣臺北地方法院108
年度原訴緝字第1號，中華民國108年9月4日第一審判決（起訴案
號：臺灣臺北地方檢察署103年度偵字第23419號），提起上訴，
本院判決如下：
    主  文
上訴駁回。
    理  由
一、公訴意旨略以：被告許子傑與同案被告蔡孟修（業經原審法
    院以106 年度他字第53號、104 年度原訴字第13號判決諭知
    無罪，上訴後，經本院以107 年度原上訴字第57號判決駁回
    上訴確定）及真實姓名、年籍不詳之2 名成年男子均明知新
    北市○○區○○段00地號土地（下稱案發地點），係中華民國所
    有，且由行政院原住民族委員會管理之土地，地目編定為「
    林」，為森林法所稱之林地，其上生立、枯損、倒伏之竹木
    及餘留之根株、殘材均屬國有森林之主產物，未經主管機關
    許可，不得任意採取，詎渠4 人竟共同基於竊取森林主產物
    之犯意聯絡及行為分擔，於民國103 年11月6 日下午4 時30
    分許，由同案被告蔡孟修駕車搭載被告至新北市○○區○○路00
    0 號，再由同案被告蔡孟修、被告與該2 名不詳男子結夥進
    入上開林地內，竊取、搬運共13.5公斤之肖楠木及殘材，得
    手後尚未離去，旋於103 年11月7 日上午10時許為警查獲，
    並經被告同意受搜索後，當場查扣鋸子1 支、鋼繩1 條及上
    開肖楠木等物，因認被告違反森林法第52條第1 項第4 款、
    第6 款之結夥二人以上使用車輛竊取森林主產物罪嫌。
二、按犯罪事實應依證據認定之，無證據不得推定其犯罪事實；
    而不能證明被告犯罪者，應諭知無罪之判決，刑事訴訟法第
    154 條第2 項、第301 條第1 項分別定有明文。又事實之認
    定，應憑證據，如未能發現相當證據，或證據不足以證明，
    自不能以推測或擬制之方法，為裁判基礎；且認定犯罪事實
    所憑之證據，雖不以直接證據為限，間接證據亦包括在內，
    然而無論直接證據或間接證據，其為訴訟上之證明，須於通
    常一般之人均不致有所懷疑，而得確信其為真實之程度者，
    始得據為有罪之認定，倘其證明尚未達到此一程度，而有合
    理之懷疑存在而無從使事實審法院得有罪之確信時，即應由
    法院為諭知被告無罪之判決，最高法院40年台上字第86號、
    76年台上字第4986號判例意旨可資參照。
三、公訴意旨認被告涉犯上開罪嫌，無非係以被告於警詢及偵查
    中之供述、證人即新北市烏來區公所原住民業務承辦人張美
    惠於警詢及偵查中之證述、現場及扣案物照片共8 張、新北
    市烏來區公所104 年5 月13日新北烏產字第1042256582號函
    暨附件之土地登記第二類謄本及GPS 定位圖、員警許永清出
    具之職務報告及扣案之鋸子1 支、鋼繩1 條及上開肖楠木為
    主要論據。訊據被告堅詞否認有何竊取森林主產物犯行，辯
    稱：警方扣得之肖楠木非伊所竊取，新北市政府警察局新店
    分局所長許永清自涼亭旁邊的草叢將扣案之肖楠木拿出來後
    ，伊才知道現場有那些肖楠木等語，其辯護人為其辯以：扣
    案之肖楠木為警方到現場搜索時，在涼亭旁之草叢發現之散
    木，被告不知悉扣案之肖楠木從何而來，扣案之肖楠木並非
    被告與同案被告蔡孟修等人於案發當日竊取之肖楠木，且證
    人即於案發當時與被告一同前往案發現場之另案被告葉斯騰
    （業經原審法院以104 年度審訴字第840 號判決判處有期徒
    刑7月確定）亦證述並未看過扣案之肖楠木，本案並無證據
    證明扣案之肖楠木為被告等人於案發當時所竊取。又被告雖
    於另案準備程序中為認罪之表示，然另案審理之過程均未釐
    清起訴之範圍究竟為何，是被告於另案準備程序中並非係就
    被訴竊取扣案之肖楠木之部分為認罪之表示等語。經查：
（一）警方於103 年11月7 日上午8 時許，接獲民眾通報新北市
      政府警察局新店分局信賢派出所轄內之新北市○○區○○路00
      0 號電線桿斷裂，並有疑似肖楠木遭竊取之情形，許永清
      、新北市政府警察局新店分局員警孫偉凱、胡力平即於同
      日上午10時許到場，在距離前開斷裂電線桿約170 公尺處
      之涼亭內，發覺被告趴在該處休息，警方亦在涼亭外路旁
      扣得共計13.5公斤之肖楠木塊，並在前開斷裂電線桿旁護
      欄外側扣得鋸子1 支，且在附近扣得鋼繩1 條等情，業據
      證人孫偉凱、胡力平於另案審理時證述明確（詳見原審法
      院104 年度原訴字第13號卷《下稱原審原訴字第13號卷》二
      第140 至144 頁、第144 頁反面至第147 頁反面），復有
      許永清之職務報告1 份、現場及扣案物照片共8 張（見偵
      字第23419 號卷第12頁、第22至23頁）存卷可佐，並有共
      計13.5公斤之肖楠木塊、鋸子1 支、鋼繩1 條扣案可證，
      此部分事實，堪以認定。又被告於103 年11月6 日下午4 
      時30分許至同年月7 日凌晨某時許，係與同案被告蔡孟修
      、另案被告葉斯騰及另名真實年籍、姓名不詳綽號「阿光
      」之成年男子一同至案發地點欲盜取肖楠木，案發地點之
      土地係中華民國所有，且由行政院原住民族委員會管理之
      原住民保留地，地目編定為「林」乙節，亦經被告於警詢
      、偵查及另案審理中供陳明確（詳見偵字第23419 號卷第
      7 至9 頁、第40頁反面，原審原訴字第13號卷一第74頁反
      面至第77頁），核與證人葉斯騰於另案審理中之證述（詳
      見原審原訴字第13號卷一第210 至222 頁反面）、證人張
      美惠於警詢及偵查中之證述（詳見偵字第23 419號卷第11
      頁及反面、第63頁）情節大致相符，並有新北市烏來區公
      所104 年5 月13日新北烏產字第1042256582號函及函附之
      土地登記第二類謄本、GPS 定位圖各1 份（見偵字第2341
      9 號卷第12頁、第68至70頁）存卷可參，此部分事實，亦
      堪以認定。
（二）然證人葉斯騰於另案審理時證稱：伊於103 年11月6 日下
      午4 時許與被告、蔡孟修與「阿光」一起到案發地點盜採
      肖楠木，伊等於該日抵達該處後，蔡孟修不知道從哪裡拿
      出鋼繩，就把鋼繩穿過電線桿的圓孔，之後蔡孟修與被告
      就跨越護欄往山坡下走，伊在馬路上面等他們的消息，他
      們綁好木頭後就要把木頭拉上來，蔡孟修用手機或無線電
      通知伊說已經綁好了，伊就把車開到電線桿的位置，把鋼
      繩這一頭綁在伊的車子保險桿上，伊就將車開往停車場的
      方向，要把木頭拉上來，伊共拖三次，最後伊聽說他們把
      兩塊木頭綁在一起，太重了，伊的轎車拖不上來，伊就叫
      另一個人用四輪傳動車去拖，結果電線桿就倒了，木頭就
      滾下去了，所以那次沒有載到木頭。之後伊就一直喊被告
      ，叫被告上來，因為伊怕木頭滾下去砸到他，但被告沒有
      上來，後來因為天快亮了，伊等就回去了。因為該木頭沒
      有拉上來，所以伊沒有拿到報酬，伊不知道扣案之肖楠木
      從何而來等語（詳見原審原訴字第13號卷一第210 至222
      頁反面），核與證人即被告之兄許勝傑於另案審理中證稱
      ：103 年11月6 日被告與蔡孟修、葉斯騰一起出去，他們
      去拿肖楠木，隔天清晨伊就接到葉斯騰的電話，說被告不
      見了，他說他們用車拉木頭，把電線杆弄斷了，他們在上
      面叫被告，但被告沒有回應等語（詳見原審原訴字第13號
      卷一第225 至229 頁反面）、證人孫偉凱於另案審理中證
      稱：103 年11月7 日伊有到現場勘驗，現場有一根電線杆
      斷裂，斷裂電線杆下方有人行經的感覺，就現場研判，應
      該是以電線杆當支點，用車輛為動力來源把木頭從山坡下
      拉上來。當時盜伐林木的人可能超過1 人，伊等沒有辦法
      下去看，但知道林木很大，必須有人下去用繩索綁住，上
      面有人拖行，才有辦法把林木拖上來等語（詳見原審原訴
      字第13號卷二第140 至144 頁）大致相符，並有現場照片
      4 張（見偵字第23419 號卷第23頁）存卷可考，足認被告
      與同案被告蔡孟修、另案被告葉斯騰及「阿光」於案發當
      日係以馬路邊之電線桿作為支撐點，架設鋼繩，一端綑綁
      山坡下之肖楠木，另一端固定於車輛，而以駕車拖拉之方
      式，擬將其等欲竊取之肖楠木自山坡下拖運上坡，而託運
      之過程中，電線桿因承受不住其重量而斷裂，由此可知，
      當時其等擬欲竊取之肖楠木應有相當之體積及重量，而與
      扣案之肖楠木有別，又據證人葉斯騰前揭證述可知，其等
      欲竊取之肖楠木並未被拉到馬路上，且其並不知悉扣案之
      肖楠木從何而來，故被告於警詢及另案審理中供稱：伊等
      當時係在拉1 塊重達250 公斤之肖楠木，伊有看到拖拉的
      木頭經過伊，該木頭寬約75公分，最高部分約60公分，並
      非扣案之肖楠木等語（詳見偵字第23419 號卷第8 頁，原
      審原訴字第13號卷一第203 頁反面）應屬明確，則被告是
      否有公訴意旨所指犯行，顯有疑問。
（三）復據證人即新北市政府警察局新店分局信賢派出所員警宋
      福生於另案審理中證稱：扣案肖楠木的紋路是被用電鋸鋸
      的，這電鋸的紋路及齒輪痕跡都在木頭上面等語（詳見原
      審原訴字第13號卷二第152 頁），並有扣案肖楠木之照片
      2 張（見偵字第23419 號卷第22頁下方照片）存卷可佐，
      故扣案肖楠木顯係有人刻意以電鋸鋸下之木塊，而非被告
      等人於案發當日竊取重達250 公斤肖楠木時，因拖運過程
      摩擦木頭而掉落或遺留在現場之物，且現場亦未扣得電鋸
      等切割扣案肖楠木之工具，是扣案之肖楠木與被告等人於
      案發當日欲竊取之肖楠木是否有關，實非無疑，又倘若扣
      案之肖楠木係被告等人於案發當日以電鋸鋸下並擬欲竊取
      之物，而扣案之肖楠木體積及重量非鉅，其等自當於離開
      犯罪地點時即將其等大費周章竊取之贓物帶離現場，又豈
      會將贓物留在現場供警方查緝及扣案，此實悖於經驗法則
      ，是尚難逕以被告曾於案發當日至案發地點欲竊取肖楠木
      ，且嗣後員警於被告休息之涼亭旁查獲扣案之肖楠木乙節
      ，即認扣案之肖楠木為被告所竊取。
（四）警方於103 年11月7 日對被告製作之警詢筆錄雖記載：木
      塊的部分是伊跟蔡孟修一同砍伐而來。鋼繩1 綑、鋸子1
      把則是蔡孟修砍伐木頭所遺留下來的. . . 之後伊就在現
      場顧所竊得之肖楠木塊（共13.5公斤），此有該份警詢筆
      錄（見偵字第23419 號卷第7 至8 頁）存卷可憑，然經本
      院勘驗被告於103 年11月7 日接受警詢之錄影檔案，勘驗
      結果顯示被告並無於該次警詢中供稱其有砍伐扣案之肖楠
      木，並在現場看顧該肖楠木之情形，此有原審勘驗筆錄1
      份（見原審法院108 年度原訴緝字第1 號卷《下稱原審原
      訴緝字第1 號卷》第62至65頁）存卷可考，且被告於103 
      年11月7 日偵查中即供稱：所長在附近找到蔡孟修之前鋸
      下來的散木，那個木頭不是伊弄的等語（詳見偵字第2341
      9 號卷第40頁），顯見該警詢筆錄中記載被告砍伐扣案之
      肖楠木並在現場看顧該竊得之物之部分並非係被告所供陳
      之內容，是未能以該份警詢筆錄上開記載逕認被告坦認竊
      取扣案之肖楠木。又被告雖於另案準備程序中表示坦承本
      件犯行，並供稱：伊承認有到現場，有在旁邊幫忙看木頭
      云云（詳見原審原訴字第13號卷一第74頁反面、第77頁）
      ，然被告於該次準備程序中供稱：蔡孟修帶伊到案發地點
      ，他說要弄木頭，叫伊幫忙看，弄木頭的意思是要把木頭
      從河床邊吊上來到馬路上，也就是木頭套上繩子，繩子另
      一端綁在車上，伊是在木頭與車子的中間看，結果電線杆
      斷裂，後來伊爬上道路，蔡孟修及其他人都走了，伊就在
      距離木頭100 至150 公尺處的涼亭休息，木頭還卡在邊坡
      的一半那裡等語（詳見原審原訴字第13號卷一第74頁反面
      至第76頁），復於另案審理中以證人身分證稱：警方扣到
      的肖楠木是在涼亭旁邊的草叢發現的，這堆木頭不是伊或
      是蔡孟修的，伊也不知道為何會有這堆木頭。警察到場時
      ，伊在涼亭休息、睡覺，伊的目的不是要看守那些木頭等
      語（詳見原審原訴字第13號卷一第193 頁、第206 頁及反
      面），是被告於另案準備程序中所稱之「有在旁邊幫忙看
      木頭」是否係指看守該扣案之肖楠木，且其坦認之犯行究
      竟是否係指竊取扣案之肖楠木乙節，實非無疑，是亦難僅
      以被告於另案準備程序時曾表示坦承犯行之舉逕認被告有
      為本件被訴竊取扣案肖楠木之犯行。
（五）至警方雖於案發地點附近扣得鋸子1 支及鋼繩1 條，然被
      告於另案審理中以證人身分證稱：伊與蔡孟修等人試圖將
      肖楠木拉上路面的過程中，沒有看過扣案的鋸子等語（詳
      見原審原訴字第13號卷一第201 頁反面、第209 頁反面）
      ，復於另案審理中供稱：扣案的鋸子及鋼繩是伊被抓之後
      ，警察去現場勘查回來告訴伊，伊才知道有這些東西的等
      語（詳見原審原訴字第13號卷一第223 頁），且證人葉斯
      騰於另案審理時亦證稱：伊沒看過扣案的鋸子，伊不清楚
      扣案之鋸子及鋼繩是何人的等語（詳見原始原訴字第13號
      卷一第212 頁、第221 頁），則扣案之鋸子及鋼繩是否係
      被告或同案被告蔡孟修、另案被告葉斯騰等人於案發當日
      攜帶至案發地點，供其等於案發當日所用，自非無疑，此
      外，復無證據證明該鋸子及鋼繩與被告被訴竊取扣案肖楠
      木之事實有關，是無從以警方於案發地點附近扣得鋸子及
      鋼繩乙節推論被告有竊取扣案肖楠木之犯行。
四、綜上所述，本案依檢察官所提出之證據，尚不足以證明被告
    有公訴意旨所指之犯行，而檢察官既無法充足之舉證，無從
    說服本院以形成被告有罪之心證，本院本於「罪證有疑、利
    於被告」之原則，自應為有利於被告之認定，本案不能證明
    被告犯罪，依法自應為無罪之諭知。
五、公訴人上訴意旨略以：「被告於103 年11月6 日下午4 時30
    分許，與蔡孟修、葉斯騰、綽號「阿光」之男子共同至新北
    市○○區○○路000 號電線桿附近（下稱案發地），欲以駕車拖
    拉方式將上開林地內之約250 公斤肖楠木移至案發地，然因
    承載受力之電線桿斷裂，致該肖楠木滾落山坡。蔡孟修、葉
    斯騰及「阿光」見狀即趁隙駕車逃逸，被告於稍晚爬上山坡
    後，因未見蔡孟修等人，亦無車輛等交通工具可離開現場，
    乃至案發地前方約170 公尺處之五重溪瀑布廣場涼亭休息等
    候。嗣於翌（7 ）日上午10時許，員警接獲報案而抵達案發
    處查看，於前開涼亭處當場逮捕被告，並於附近發現扣案13
    .5公斤肖楠木塊及手鋸1 支乙情，業據被告供述在卷，復有
    新北市政府警察局新店分局搜索及扣押筆錄、扣押物品目錄
    表、贓物認領保管單、現場及扣押物品照片共8 張、新北市
    烏來區公所104 年5 月13日新北烏產字第1042256582號函暨
    附件之信賢段58地號土地第二類謄本及GPS 定位圖、員警許
    永清職務報告等附卷可稽，此部分事實堪以認定。佐以證人
    葉斯騰於臺灣臺北地方法院審理104 年度原訴字第13號案件
    時到庭結證：伊有與被告、蔡孟修及「阿光」到案發處為盜
    採肖楠木行為，蔡孟修是在103 年11月6 日當天或前一天打
    電話給伊，說他撿到「很多木頭」，問伊有沒有空幫忙載木
    頭，說木頭賣掉的話伊可以分到新臺幣（下同）2,000或3,0
    00元；103 年11月6 日當天伊等4 人在蔡孟修前妻家外面，
    然後伊開車載被告，「阿光」開另一輛車載蔡孟修，伊開豐
    田車，「阿光」開一輛四輪傳動的韓國車，伊等兩輛車開到
    現場，由蔡孟修爬上電線桿架設滑輪及鋼繩，架設完成後，
    被告與蔡孟修就走下山坡，伊跟「阿光」就在馬路上一邊抽
    菸、一邊等他們將撿拾之枯死肖楠木綁好，嗣經蔡孟修通知
    伊已經綁好後，伊就把車開到案發處電線桿旁，將鋼繩另一
    端綁在車尾保險桿下方後，駕車往五重溪瀑布廣場停車場方
    向行駛，要把木頭拉上來，但拉不上來，就換「阿光」那輛
    四輪傳動的車來拖，結果一拖電線桿就倒了，木頭就掉下去
    了，路燈也不亮了，蔡孟修就沿著鋼繩爬上來，伊在馬路護
    欄邊喊被告，伊怕木頭滾下去壓到他，但他一直沒有回應，
    蔡孟修也說沒有看到被告，我有問蔡孟修為何木頭拉不上來
    ，蔡孟修說他把兩塊木頭綁在一起，因為當時快天亮了，伊
    怕有上班的人經過，伊就跟「阿光」、蔡孟修說應該要撤了
    ，然後伊就自己開車，「阿光」開車載蔡孟修一起離開現場
    等語，足認蔡孟修等人於上開時、地，並非僅竊取約250 公
    斤肖楠木未遂，尚包括蔡孟修事前已先行盜採待載運之肖楠
    木，嗣因發生電線杆倒塌之意外事故，以及時近天明，恐遭
    民眾發現等緣由，蔡孟修等人在未確認被告安全無虞之情形
    下，即匆匆離開案發地，據此，蔡孟修等人縱有部分肖楠木
    及工具疏未攜走，實無悖於常情。再參以被告於103 年11月
    7 日接受本署檢察官訊問時供稱：（問：103.11.7上午10時
    ，有到烏來區幸福路150 號前砍樹？）沒有，伊沒有砍，伊
    在那邊休息的時候，被管區所長叫起來，他問伊在這邊做什
    麼，伊說在休息，所長在附近找到伊表哥蔡孟修之前鋸下來
    的散木，那木頭不是伊弄得；（問：為何你在警局說木頭是
    你、蔡孟修弄的？）警局時他們說你們是一起的，伊只是去
    幫伊哥看得，蔡孟修叫伊幫他看木頭有無卡住，他要拉，伊
    哥他們前幾天早就弄好，只是那天少1 人幫他們看有無卡住
    ；（問：鋸子1 把、鋼繩1 條是誰的？）是伊哥他們之前留
    下來的等語，是原審對於上開重要之證詞及供述內容並未調
    查及審酌，而遽為被告有利之認定，難謂適法云云。惟查原
    審參酌卷內證據資料相互勾稽，於原判決理由欄內詳予論述
    ，經核尚無違背經驗法則及論理法則。本院衡酌公訴意旨認
    被告所涉上揭犯嫌，除檢察官所提上開證據外，別無其他補
    強證據佐證，檢察官上訴並未提出補強證據，可資證明被告
    確有起訴之犯行，尚難認有理由，其上訴應予駁回。至被告
    於警詢、另案審理及原審審理中供稱其於案發當日與同案被
    告蔡孟修及另案被告葉斯騰等人至案發地點竊取重達250 公
    斤之肖楠木（寬約75公分，最高部分約60公分）乙節，若為
    真實，則其可能涉犯森林法第52條第2 項、第1 項第4 款、
    第6 款之結夥二人以上使用車輛竊取森林主產物未遂罪嫌，
    被告此部分罪嫌，應另由檢察官依法處理，併此敘明。
據上論斷，應依刑事訴訟法第368 條，判決如主文。
本案經檢察官鄭龍照到庭執行職務。
中　　華　　民　　國　   109  　年　　1　  月　　8　　日
                  刑事第十六庭  審判長法　官  葉騰瑞
                                      法　官  陳芃宇
                                      法　官  莊明彰
以上正本證明與原本無異。
檢察官如不服本判決，應於收受送達後10日向本院提出上訴書狀
，惟須受刑事妥速審判法第9條限制。其未敘述上訴之理由者，
並得於提起上訴後10日內向本院補提理由書(均須按他造當事人
之人數附繕本)「切勿逕送上級法院」。
刑事妥速審判法第9條：
除前條情形外，第二審法院維持第一審所為無罪判決，提起上訴
之理由，以下列事項為限：
一、判決所適用之法令牴觸憲法。
二、判決違背司法院解釋。
三、判決違背判例。
刑事訴訟法第 377 條至第 379 條、第 393 條第 1 款之規定，
於前項案件之審理，不適用之。
                                      書記官  蘇佳賢
中　　華　　民　　國　　109 　年　　1 　　月　　8 　　日